Inventaris van het archief van de Voorzitter van de Remontecommissie van de Bereden Artillerie te ''s-Gravenhage, 1894-1939
Nationaal Archief, Den Haag
Voorzitter van de Remontecommissie der Bereden Artillerie
Remontecie. Bereden Artillerie 's-Gravenhage
1894-1939
D23329
0.05 meter; 59 inventarisnummers.
Normale geschreven, getypte en gedrukte documenten, geen bijzondere handschriften.
Nationaal Archief, Den Haag
Voorzitter van de Remontecommissie van de Bereden Artillerie te 's-Gravenhage
Het archief van de voorzitter van de Remontecommissie van de Bereden Artillerie te 's Gravenhage bevat onder meer stukken betreffende keuringen van fokhengsten, reglementen en rapporten met betrekking tot de paardenfokkerij in de afzonderlijke provincies, stukken inzake de aankoop en uitvoer van paarden, correspondentie met de ministeries van oorlog en defensie, brieven inzake de deelname van het K.N.I.L.aan de remontecommissies in Nederland en het buitenland, en voorstellen tot reorganisatie van de rij- en hoefsmidschool.
Archiefvorming
Geschiedenis van de archiefvormer
In de jaren voor de tweede wereldoorlog was het paard een belangrijk onderdeel van het Nederlandse leger. De cavalerie bestond eerst geheel, later voor een groot deel uit bereden troepen, de veldartillerie bevatte paarden om de kanonnen te kunnen verplaatsen, de bereden artillerie was geheel op paarden aangewezen. Ook de officieren van andere wapens en dienstvakken hadden paarden en de treinen gebruikten paarden als trekmiddel.
Tot 1879 werden die paarden verkregen door openbare aanbesteding. De paarden kwamen voor het merendeel uit Hannover en werden geleverd door Nederlandse en Duitse handelaren. De fokkers uit Hannover gingen zich echter meer en meer toeleggen op het fokken van koetspaarden, zodat de kwaliteit van de paarden bestemd voor remontering van het leger steeds meer achteruitging.
Vanaf 1879 werd toen een proef gedaan met het aankopen van paarden uit Hongarije, door middel van onderhandse aanbesteding. Deze proef duurde drie jaar, waarna zij wegens gering succes werd beeindigd.
Van de ± 350 paarden die in dit land gekocht waren bleken er teveel vroeg versleten en onbruikbaar voor de dienst. Vanaf 1881 kocht men paarden in Ierland. Dit land werd door veel andere krijgsmachten gebruikt als belangrijkste aanvullingsplaats voor hun paardenbestanden. Aanvankelijk werd ook hier gekocht via onderhandse aanbesteding.
Vanaf 1884 werden ook weer inlandse paarden aangekocht, bij wijze van proef. De dieren waren echter merendeels niet geschikt als legerpaard, hoewel de proef een positieve invloed had op de fokkerij in Nederland.
Na 1886 werden de paarden door een remontecommissie in Ierland gekocht. Eerst werd er voornamelijk gehandeld op markten, later, toen de commissie zich wat beter ingewerkt had, werd er ook rechtstreeks gekocht van fokkers en bij handelaren thuis.
De paarden die uit Ierland overkwamen waren, evenals de in Nederland gekochte paarden, over het algemeen te jong en niet krachtig genoeg om direkt afgericht te worden. Bovendien vormden deze dieren vaak een bron van besmetting voor de andere paarden bij de depots en regimenten. Daarom werd in 1886 in Nieuw-Millingen een remontedepot opgericht, waar de paarden die pas aangekocht waren op sterkte konden komen om een jaar later gezond en in goede conditie aan de troep te worden overgedragen. De commandant van dit depot stond onder bevel van de inspecteur van de cavalerie. Jaarlijks werden enige honderden paarden in opleiding genomen en in juni overgedragen aan de regimenten, met uitzondering van de cavaleriepaarden, die pas in september naar de troep gingen. Omdat de eerste paarden uit Ierland al in mei arriveerden werden deze wegens ruimtegebrek eerst een tijd geweid in de omgeving van Rotterdam.
Ook in het verleden beschikte het leger niet over alle middelen die het in oorlogstijd nodig had. Een gedeelte der paarden, vooral voor de veld-artillerie en de treinen, was niet aanwezig en moest in geval van oorlog worden gevorderd. Dit was geregeld in de Inkwartieringswet. Om deze vordering voor te bereiden was er in vredestijd al een directeur van het remontewezen benoemd. Deze directeur was tevens voorzitter van de remontecommissie voor de bereden artillerie en voorzitter van de commissie tot toekenning van het militair certificaat, een registratiestelsel voor fokhengsten en -merries waarbij een premie werd verleend ter aanmoediging van het fokken van legerpaarden. Hij werd in zijn taak bijgestaan door 1 subaltern officier en 1 schrijver. De directeur stond onder de bevelen van de minister van oorlog. In 1925 werd zijn taak gecombineerd met die van het hoofd bureau remontering van de generale staf.
Om de vordering goed te laten verlopen was het land verdeeld in vorderingsdistricten. In ieder district waren een vorderingscommissaris, een hulpvorderingscommissaris, een paarden- of veearts en twee taxateurs belast met de daadwerkelijke keuring en vordering. De burgemeester was verplicht om alle paardeneigenaren op te roepen ter vordering. In vredestijd werden regelmatig keuringen gehouden om de procedure te oefenen. In de twintiger jaren werd dit om bezuinigingsredenen nagelaten en ging men proeven doen met het huren van paarden voor oefeningen.
In 1923 werd door de minister van oorlog bepaald dat paarden voor het leger zoveel mogelijk in Nederland moesten worden aangeschaft, zowel om economische redenen als om de fokkerij in Nederland aan te moedigen. Om de paarden aan te kopen werd een nieuwe remontecommissie voor het binnenland opgericht, naast de remontecommissie buitenland die bleef bestaan om de paarden die niet konden worden gekocht op de vaderlandse markt in Ierland aan te kopen.
De tweede wereldoorlog maakte een abrupt einde aan het gebruik van paarden in het Nederlandse leger. Alleen bij ceremoniele gelegenheden worden paarden gebruikt.
Directeuren en commandanten (vanaf 1922) van het remontedepot
Jhr. M. van Reigersberg Versluys 1886 - 1898
J.H. Knel 1898 - 1906
C.E.M. de Bruyn 1908 - 1923
R.O. van Manen 1923 - 1926
H.A.C. Fabius 1926 - 1930
H.C.J.C. van Stockum 1930 - 1933
E.A.F. Baron Creutz 1933 - 1936
M. Brevet 1936 - 1940
Bron: Jonasse, W. Van Paard tot Paardekracht. s.l., 1960.
Voorzitters van de remontecommissie voor de bereden artillerie, tevens directeur van het remontewezen
D. Kromhout 1896 - 1901
K.D. Punt 1901 - 1913
S.C. Gooszen 1913 - 1922
D.C.M. André de la Porte 1922 - 1935
G.M. Le Heux 1935 - 1940
Bron: Recueil Militair, diverse jaargangen.
Bureau registratie en informatie ontslagen personeel, ministerie van defensie.
Geschiedenis van het archiefbeheer
Het archief is (op een onbekend tijdstip, aangenomen mag worden na de demobilisatie van de Nederlandse Weermacht) ingeleverd bij één van de zgn. Regelingsbureaus en later terecht gekomen bij het Weermachtsarchief, later het Archief Koninklijke Landmacht, te leiden en eind 1962 overgegaan naar het Centraal Archievendepot van het ministerie van Defensie te 's-Gravenhage.
Het bestond toen uit 2 dozen bescheiden en 1 doos documentatie. In 1981 werden t.b.v. de bewerking van het Algemeen Rijksarchief nog 3 dozen met stukken en enige agenda's ontvangen.
Het is niet bekend wie in het verleden het archief heeft geselecteerd, noch hoeveel procent van het archief bij die gelegenheid is vernietigd.
De verwerving van het archief
Het archief is krachtens bepalingen van de Archiefwet overgebracht.
Inhoud en structuur van het archief
2.13
Aanwijzingen voor de gebruiker
Openbaarheidsbeperkingen
Volledig openbaar.
Materiële beperkingen
Aanvraaginstructie
Openbare archiefstukken kunnen online worden aangevraagd en gereserveerd. U kunt dit ook via de terminals in de studiezaal van het Nationaal Archief doen. Om te kunnen reserveren dient u de volgende stappen te volgen:
U maakt een profiel aan op www.gahetna.nl, en logt vervolgens in
Via de archiefinventaris (alleen de beschrijvingen met rode nummers) selecteert u het gewenste archiefstuk door op de knop 'Reserveren' te klikken
In het volgende scherm geeft u aan op welke dag u het archiefstuk wilt inzien
Indien u zich bevindt in de studiezaal en een tafelnummer heeft ontvangen kunt u dit nummer vermelden. Als u geen tafelnummer heeft kunt u tafelnummer 777 laten staan
Vervolgens bevestigt u uw reservering door deze te versturen.
Verwant materiaal
2.13.51.01, Archief van de Commandant Remontedepot Nieuw Millingen, 1933-1936
2.13.51.03, Archief van de Directeur van het Remontewezen 's-Gravenhage, 1903-1938
Beschikbaarheid van kopieën
Bijlagen
Overzicht van geraadpleegde bronnen
Jonasse, W., Van Paard tot Paardekracht. s.l., 1960.
Knel, J.H., Remontepaarden. 's-Gravenhage, 1906.
De Waal, J., Geschiedenis van de Inspectie der Cavalerie en het Commando over de Lichte Brigade. s.l., s.a.
De Waal, J., Remontering. Koninklijke Militaire Academie. Brede, 1917.
De Waal, J, Voorschriften Paardenvordering. Uitgeverij Samson. Alphen aan de Rijn, 1931.
Beschrijving van de series en archiefbestanddelen
- Stukken betreffende het instellen van een verplichte keuring voor fokhengsten., 1894; 1; 1 omslag
- Stukken betreffende de herziening van het reglement op de paardenfokkerij., 1895; 2; 3 stukken
- Brief van de commandant van de bereden artillerie aan de voorzitter van de remontecommissie ter aanbieding van een verslag over de paardenfokkerij in Groningen, Friesland en Drenthe. Met 1 bijlage., 1895; 3; 2 stukken
- Stukken betreffende de vaststelling van het reglement op de paardenfokkerij in Noord-Brabant., 1895; 4; 3 stukken
- Stukken betreffende het verslag over de paardenfokkerij in Noord-Brabant in 1895, 1896; 5; 1 omslag
- Stukken betreffende het verslag over de paardenfokkerij in Overijssel in 1895. Afschriften., 1896; 6; 3 stukken
- Stukken betreffende het verslag over de paardenfokkerij in de provincie Utrecht in 1895, 1896; 7; 1 omslag
- Stukken betreffende het verslag over de paardenfokkerij in Zeeland in 1895., 1896; 8; 1 omslag
- Brief van de minister van oorlog aan de voorzitter van de remontecommissie ter aanbieding van het reglement op de paardenfokkerij in Noord-Brabant. Afschriften. Met 2 bijlagen., 1896; 9; 3 stukken
- Brief van de voorzitter van de remontecommissie aan de minister van oorlog inzake het reglement van de provinciale commissie voor de paardenfokkerij in Noord-Brabant. Minuut. Met 6 bijlagen., 1896; 10; 1 omslag
- Brief van de minister van oorlog aan de voorzitter der remontecommissie inzake het ontwerp-reglement op de paardenfokkerij in de provincie Groningen. Met 4 bijlagen., 1896; 11; 1 omslag
- Brief van de minister van oorlog aan de voorzitter van de remontecommissie ter aanbieding van het verslag over de paardenfokkerij in Gelderland in 1895. Afschriften. Met 2 bijlagen., 1896; 12; 3 stukken
- Brief van de minister van oorlog aan de voorzitter van de remontecommissie ter aanbieding van het verslag over de paardenfokkerij in Zeeland in 1896. Met 1 bijlage., 1897; 13; 2 stukken
- Stukken inzake het verslag over de paardenfokkerij in Noordholland in 1896. Afschriften., 1897; 14; 3 stukken
- Stukken inzake het verslag over de paardenfokkerij in Drente in 1896. Afschriften., 1897; 15; 3 stukken
- Stukken inzake het verslag over de paardenfokkerij in de provincie Groningen in 1896., 1897; 16; 3 stukken
- Stukken inzake het voorgestelde reglement op de paardenfokkerij in Friesland., 1897; 17; 1 omslag
- Stukken inzake het verslag over de paardenfokkerij in Noord-Brabant in 1896, 1897; 18; 3 stukken
- Verslag over de paardenfokkerij in Gelderland in 1896., (1897); 19; 1 stuk
- Stukken betreffende de remonte in 1898. Afschriften., 20; 3 stukken
- Stukken betreffende het voorschrift voor de dienst bij het remontedepot. Afschriften., 1898; 21; 3 stukken
- Brief van de minister van oorlog aan de voorzitter van de remontecommissie ter aanbieding van het reglement voor de paardenfokkerij in Drente. Met 1 bijlage., 1899; 22; 2 stukken
- Brief van de minister van oorlog aan de voorzitter van de remontecommissie ter aanbieding van het verslag over de paardenfokkerij in Zeeland in 1900. Met 1 bijlage., 1901; 23; 2 stukken.
- Brieven inzake de benoeming van de direkteur van de remontecommissie voor de bereden artillerie. Afschriften., 1901; 24; 3 stukken
- Instructie voor de remontering van de bereden artillerie., 1901; 25; 1 stuk
- Brieven inzake de aankoop van remontepaarden in Nederland. Afschriften., 1903; 26; 3 stukken
- Brief van de remontecommiwsie aan de minister van oorlog inzake de in 1904 in Nederland aangekochte paarden. Afschrift., 27; 1 stuk
- Brief van de remontecommissie aan de minister van oorlog inzake de aankoop van remontepaarden in Nederland. Afschrift., 1905; 28; 1 stuk
- Brief van de remontecommissie aan de commandant van de bereden artillerie inzake de verblijfsduur van aangekochte paarden in de depots van de regimenten. Minuut., 1906; 29; 1 stuk
- Brief van de minister van oorlog aan de voorzitter van de remontecommissie inzake de hoeveelheid paarden die in Nederland aangekocht mag worden., 1907; 30; 1 stuk
- Stukken betreffende de deelname van militairen in de provinciale regelings- en keuringscommissies voor de paardenfokkerij., 1908; 31; 1 omslag
- Stukken betreffende de detachering van officieren aan het rijkshengstendepot. Afschriften., 1908; 32; 1 omslag
- Brieven betreffende de aankoop in 1909 van paarden in Nederland. Afschriften., 1908; 33; 2 stukken
- Brief van de minister van oorlog aan de voorzitter van de remontecommissie inzake het bijwonen van de aankoop van paarden in Nederland door een officier van het K.N.I.L. Met 1 bijlage., 1909; 34; 2 stukken
- Brief van de minister van oorlog aan de voorzitter van de remontecommissie inzake het bijwonen van een paardententoonstelling in Sammur. Met 1 bijlage., 1909; 35; 2 stukken
- Correspondentie tussen de minister van oorlog en de voorzitter van de remontecommissie inzake de invloed van de uitvoer van paarden naar Duitsland op de remontering van het nederlandse leger., 1910; 36; 2 stukken
- Stukken betreffende het deelnemen van een nederlandse officier in de jury van het concours hippique in Brussel., 1910; 37; 5 stukken
- Brief van de minister van oorlog aan de voorzitter van de remontecommissie ter aanbieding van het verslag over de premie-keuring in Zeeland in februari 1910. Met 1 bijlage, 38; 2 stukken
- Brief van de minister van oorlog aan de voorzitter van de remontecommissie inzake de toekenning van vacatiegelden in 1910. Met 1 bijlage., 39; 2 stukken
- Brief van de voorzitter van de remontecommissie aan de minister van oorlog ter aanbieding van een rapport over zijn optreden als jurylid bij het internationale concours hippique te Brussel. Met 1 bijlage., 1910; 40; 2 stukken
- Brieven inzake de deelneming van officieren van het K.N.I.L. in de remontecommissies voor Nederland en het buitenland. Afschriften., 1910; 41; 5 stukken
- Correspondentie tussen de inspecteur van de bereden artillerie en de voorzitter van de remontecommissie inzake de reorganisatie van de rij- en hoefsmidschool., 1910; 42; 2 stukken
- Brief van de minister van oorlog aan de voorzitter van de remontecommissie inzake het toekennen van een onderscheiding aan een belgisch officier en voorstellen tot reorganisatie van de rij- en hoefsmidschool., 1911; 43; 1 stuk
- Correspondentie tussen de inspecteur van de bereden artillerie en de voorzitter van de remontecommissie inzake de paardenvoorziening voor twee op te richten houwitser-batterijen., 1911; 44; 2 stukken
- Brief van de minister van oorlog aan de voorzitter der remontecommissie inzake het meemaken van de reizen tot aankoop van paarden in Nederland door een officier van de koninklijke marechaussee., 1911; 45; 1 stuk
- Brief van de inspecteur van de bereden artillerie aan de voorzitter van de remontecommissie inzake een voorstel van de commandant van het 2e regiment veldartillerie tot wijziging van het uniform. Met 1 bijlage., 1913; 46; 2 stukken
- Correspondentie tussen de direkteur van de rij- en hoefsmidschool en de voorzitter van de remontecommissie inzake het meemaken van een binnenlandse remontereis door officieren van het K.N.I.L., 1913; 47; 1 omslag
- Brief van de minister van oorlog aan de voorzitter van de remontecommissie ter aanbieding van het verslag over de keuringen in juni en juli 1913 in Zeeland. Met 1 bijlage., 48; 2 stukken
- Brief van de minister van oorlog aan de voorzitter van de remontecommissie ter aanbieding van het verslag over de paardenfokkerij in Zeeland in 1913. Met 1 bijlage., 1914; 49; 2 stukken
- Stukken betreffende de uitvoer van paarden., 1915; 50; 1 omslag
- Brief van de minister van oorlog inzake de aankoop in 1916 van paarden in Nederland. Afschrift., 1915; 51; 1 stuk
- Brief van de voorzitter van de remontecommissie aan de inspecteur van de bereden artillerie inzake het aanschaffen van dienstpaarden door officieren., 1920; 52; 1 stuk
- Stukken betreffende de remontereis in het binnenland in 1932., 53; 1 omslag
- Verslag over 1932 van de remonte- en M.C. commissie., 54; 1 stuk
- Beschikkingen van de minister van defensie inzake de aankoop van paarden in Nederland in 1938., 55; 1 omslag
- Brieven inzake het kopen van remontepaarden in de zuidelijke provincies., 1938; 56; 2 stukken
- Brief van de voorzitter van de remontecommissie aan Ch.Prins inzake diens artikel over de prijzen van remontepaarden., 1938; 57; 1 stuk
- Beschikking van de minister van defensie inzake de voor 1939 aan te kopen paarden., 58; 1 stuk
- Brieven van de minister van defensie inzake de remontering van het wapen der koninklijke marechaussee., 1939; 59; 2 stukken